臺灣高等法院高雄分院民事判決　　　　　94年度上易字第46號
上　訴　人　乙○○○
訴訟代理人　邱明政 律師
被 上訴 人　甲○○
訴訟代理人　黃奉彬 律師
上列當事人間因損害賠償事件，對於民國93年9 月9 日臺灣高雄
地方法院92年度訴字第2114號第一審判決提起上訴，本院於94年
5月26日辯論終結，茲判決如下：
    主  文
上訴駁回。
第二審訴訟費用由上訴人負擔。
　　事　實
一、按第二審訴之變更或追加，非經他造同意，不得為之。但請
    求之基礎事實同一者，不在此限。民事訴訟法第446 條第1
    項、第255 條第1 項第2 款定有明文。經查，上訴人主張被
    上訴人明知非親自診察病患，不可開給診斷書，竟自民國84
    年1 月9 日起至89年2 月28日止，連續9 次，在高雄市○○
    區○○路138 號建泰外內科醫院（下簡稱建泰醫院）內，填
    具上訴人之夫劉廣樹於上開日期應診之不實診斷證明書交予
    劉鳳麗，訴外人劉鳳麗取得上揭診斷證明書後，持以向國軍
    薪俸處詐領訴外人劉廣樹之全額退休俸，致上訴人於89 年6
    間向國軍薪俸處申請支領半俸，已逾5 年之時效，而喪失領
    取82年上半年至84年上半年劉廣樹退休半俸之權益等情，於
    原審依據民法第184 條第2 項被上訴人違反醫師法第11條保
    護他人之法律，致上訴人受有共新台幣428800元之損害，而
    請求被上訴人如數給付。嗣於上訴本院後，併依據民法第
    184 條第1 項後段故意以背於善良風俗方法，加損害於他人
    ，為上述請求，本院認其所請求之基礎事實同一，揆諸上揭
    規定，應予准許。
二、上訴人主張：被上訴人係建泰醫院之院長，訴外人劉廣樹係
    國軍中尉退役軍官，訴外人劉廣樹於80年間前往大陸地區，
    於81年11月27日病逝於大陸地區，訴外人劉廣樹之養女劉鳳
    麗為詐領劉廣樹之退休俸，乃隱瞞劉廣樹之死訊，偽造劉廣
    樹委託代領俸金申請書等資料，至建泰醫院向被上訴人佯稱
    其父欲前往大陸探親，除代為取藥外，並請求開立診斷證明
    書，作為劉廣樹得乘坐輪椅上飛機之證明，實則用以偽稱劉
    廣樹生病及行動不便為由，繼續向國軍薪俸處詐領劉廣樹退
    休俸。被上訴人違反醫師法第11條第1 項之規定，明知非親
    自診察病患，不可開給診斷書，竟先後於84年1 月9 日、84
    年7 月26日、86年1 月10日、86年6 月28日、87年1 月5 日
    、87年6 月9 日、88年1 月4 日、88年7 月1 日、89年2 月
    28日，故意開立劉廣樹於上開日期應診之不實診斷證明書予
    劉鳳麗，劉鳳麗乃持以詐領劉廣樹之退休俸，致被上訴人受
    領上揭俸給之權利，因時效經過而消滅，上訴人因而喪失82
    年上半年至84年上半年退休半俸共計新台幣（下同）428800
    元之權益。為此依民法第184 條第1 項後段、同條第2 項之
    規定，請求被上訴人應給付上訴人428800元及自起訴狀繕本
    送達之翌日起至清償日止，按年息百分之5 計算之利息（原
    審就上訴人請求被上訴人賠償其辦理劉廣樹死亡證明公證費
    用及相關雜費共62042 元之財產上損失及非財產上之損害10
    萬元部分敗訴，未據上訴人提起上訴而確定）。並於本院聲
    明：（一）原判決關於駁回上訴人後開第（二）項之訴及該
    部分訴訟費用之裁判均廢棄。（二）右廢棄部分，被上訴人
    應給付上訴人428800元及自起訴狀繕本送達之翌日起至清償
    日止，按年息百分之5 計算之利息。
三、被上訴人則以：被上訴人受劉鳳麗之欺暪而開立上開診斷證
    明書，被上訴人主觀上並無不法意思，且有關劉廣樹之退休
    俸係遭劉鳳麗盜領，劉鳳麗偽造劉廣樹之印文、署押，冒用
    劉廣樹之名義，偽造委託代領俸金申請書，並持高雄市三民
    區鼎金里里長證明書始得向國防部申請代領劉廣樹之退休俸
    ，被上訴人所出具之診斷證明書並非劉鳳麗盜領劉廣樹退休
    俸之唯一要件，與上訴人所受82年上半年至84年上半年劉廣
    樹之退休半俸共428800元之損失並無因果關係，即與侵權行
    為之構成要件不符。況於82年上半年、82年7 月12日、83年
    1 月4 日之劉廣樹之診斷證明書，非被上訴人所開立，上訴
    人主張被上訴人應賠償82年上半年至84年上半年劉廣樹之退
    休半俸，無理由等語置辯。並於本院聲明：上訴駁回。
四、兩造不爭執之事項：
（一）被上訴人係建泰醫院院長，上訴人之夫劉廣樹係國軍中尉
      退役軍官，劉廣樹於81年11月27日病逝於大陸，劉廣樹之
      養女劉鳳麗為詐領劉廣樹退休俸，乃隱瞞劉廣樹之死訊，
      先於83年6 月27日，利用一名患有陳舊性腦中風坐輪椅之
      不詳姓名老人，冒用劉廣樹名義前往看診建泰醫院看診，
      嗣僅由劉鳳麗一人前往該醫院要求被上訴人開立當日應診
      之診斷證明書，被上訴人先後於84年1 月9 日、84年7 月
      26 日 、86年1 月10日、86年6 月28日、87年1 月5 日、
      87年6 月9 日、88年1 月4 日、88年7 月1 日、89年2 月
      28日，填具劉廣樹於上開日期應診之不實診斷證明書交予
      劉鳳麗，劉鳳麗持以偽造劉廣樹委託代領俸金申請書等資
      料，向國軍薪俸處詐領劉廣樹全額退休俸。上訴人係於89
      年6月間向國防部申請支領劉廣樹之退休半俸。
（二）被上訴人違反醫師法第11條第1 項前段規定，明知劉廣樹
      並未前來應診，竟填載劉廣樹於84年至89年應診之診斷證
      明書，於業務上文書登載不實事項罪行，經台灣高等法院
      高雄分院刑事庭於91年8 月29日以91年度上易字第910 號
      判處有期徒刑6 月，緩刑2 年確定。
五、本件之爭點為：（一）被上訴人是否故意以背於善良風俗之
    方法，使上訴人受有無法支領劉廣樹自82年上半年至84年上
    半年退休半俸之損害？（二）被上訴人違反醫師法第11條第
    1 項之規定，是否致上訴人受上開損害？茲分述如下：
（一）被上訴人是否故意以背於善良風俗之方法，使上訴人受有
      無法支領劉廣樹82年上半年至84年上半年退休半俸之損害
      ?
   1、按損害賠償之債，以有損害之發生及有責任原因之事實，
      並二者之間，有相當因果關係為成立要件。故原告所主張
      損害賠償之債，如不合於此項成立要件者，即難謂有損害
      賠償請求權存在。
   2、經查，劉廣樹於81年11月27日病逝於大陸，劉廣樹之養女
      劉鳳麗為詐領其退休俸，先於83年6 月27日，利用一名不
      詳姓名老人，冒用劉廣樹名義前往被上訴人之看診，嗣僅
      由劉鳳麗一人前往醫院要求被上訴人開立當日應診之診斷
      證明書，被上訴人先後於84年1 月9 日、84年7 月26日、
      86年1 月10日、86年6 月28日、87年1 月5 日、87年6 月
      9 日、88年1 月4 日、88年7 月1 日、89年2 月28日，填
      具劉廣樹於上開日期應診之診斷證明書交予劉鳳麗，劉鳳
      麗持以偽造劉廣樹委託代領俸金申請書等資料，向國軍薪
      俸處詐領劉廣樹全額退休俸，為兩造不爭執，已如前述，
      則劉鳳麗係於83年6 月27日利用一名不詳姓名老人至建泰
      醫院向被上訴人佯稱其父欲前往大陸探親，請求開立診斷
      證明書，以作為劉廣樹搭飛機得乘坐輪椅之證明，且劉鳳
      麗於刑事案件偵查中僅供述：「我爸以前就在那兒看診，
      我爸死後遇到這個難題無法解決，我就跟他說我爸生病要
      拿藥，因是老顧客，他就配合。」等語（台灣高雄地方法
      院檢察署90年度偵字第4148號卷第37頁），劉鳳麗並未供
      述被上訴人知悉開立上開診斷證明書係供劉鳳麗詐領劉廣
      樹退休俸之用，此外，上訴人未能提出其他事證，證明被
      上訴人與劉鳳麗有共同詐領劉廣樹退休俸之故意，則上訴
      人主張被上訴人故意開立不實之診斷證明書與劉鳳麗共同
      詐領劉廣樹之退休俸云云，無法採信。又劉廣樹為國軍中
      尉退役軍官，於81年11月27日死亡，上訴人為其配偶，依
      陸海空軍軍官士官服役條例第36條第3 項之規定，上訴人
      原可申請改支半俸，然因上訴人於89年6 月初始向國防部
      申請支領劉廣樹死亡後之退休半俸，而依陸海空軍軍士官
      服役條例第41條第1 項規定：軍官、士官請領退除給與權
      利，自退伍除役之次月起，經過5 年不行使而消滅之規定
      ，乃准上訴人溯自84年7 月1 日起發給退休半俸等情，有
      國防部人事參謀次長室90年3 月8 日（90) 易晨字第
      O4239 號函可稽（原審卷第12頁）。則上訴人無法領取劉
      廣樹自82年上半年至84年上半年度退休半俸之損害，係因
      時效之問題，與被上訴人開立不實診斷證明書間，並無相
      當因果關係，且被上訴人開立不實診斷證明書，與上訴人
      知悉劉廣樹死亡與否，亦無因果關係，從而，上訴人依據
      民法第184 條第1 項後段之規定，認為被上訴人故意以背
      於善良風俗之方法，使上訴人受有上揭退休半俸之損害，
      而請求被上訴人賠償，並無理由。
（二）被上訴人違反醫師法第11條第1 項之規定，是否致上訴人
      受有上開損害？
   1、按民法第184條第2項規定違反保護他人之法律，致生損害
      於他人者，負損害賠償責任。然行為人並非一有違反保護
      他人之法律即應負損害賠償責任，仍必須損害之發生與責
      任原因之事實，有相當因果關係，且被害人遭受侵害之權
      益為保護他人之法律所欲防止者，始足成立。
   2、按91年1月16日修正前醫師法第11條第1項規定：醫師非親
　  　自診察，不得施行治療、開給方劑或交付診斷書。但於無
　　　醫師執業之山地、離島、偏僻地區或有急迫情形，為應醫
　　　療需要，得由地方衛生主管機關指定之醫師，以通訊方式
　　　詢問病情，為之診察，開給方劑，並囑由公立衛生醫療機
　　　構護士、助產士執行治療。該條旨在保護病患健康及生命
　　　安全，避免醫師未親自診察，即擅自治療、開藥、交付診
　　　斷書，除非有急迫情形，方得以通訊方式詢問病情，以確
　　　保醫療之正確性，則其保護的對象應係病患本身。
   3、查上訴人主張被上訴人違反醫師法第11條第1 項規定，未
      親自診察而開立診斷證明書，致其受有82年上半年至84年
      上半年俸給權利因時效經過而消滅之損害，固提出國防部
      人事參謀次長室90年3 月8 日 (90) 易晨字第04239 號函
      為證（原審卷第12至19頁）。惟醫師法第11條第1 項規定
      ，旨在保護病患健康及生命安全，確保醫療之正確性，業
      如前述，雖屬民法第184 條第2 項規定之「保護他人之法
      律」，然所保護者係病患之健康及生命安全，並非保護上
      訴人退役軍官配偶支領半俸之權利，與上訴人所受之上開
      損害，並無相當因果關係，且訴外人劉鳳麗持被上訴人開
      立之前開診斷證明書，向國軍薪俸處詐領劉廣樹全額退休
      俸，並非醫師法第11條第1 項規定所欲防止者，上訴人以
      被上訴人違反醫師法第11條第1 項規定為由，請求被上訴
      人賠償其上開損害，與民法第184 條第2 項規定之要件不
      符，其請求並無理由。
六、綜上所述，上訴人依民法第184條第1項後段、第184條第2項
    之規定請求被上訴人給付劉廣樹82年上半年至84年上半年退
    休半俸共計428 800 元，及自起訴狀繕本送達翌日起至清償
    日止，按年息百分之5 計算之利息，並無理由。原審為上訴
    人敗訴之判決，並駁回其假執行之聲請，並無不合。上訴意
    旨指摘原判決不當，求予廢棄改判，為無理由，應予駁回。
七、據上論結：本件上訴為無理由，依民事訴訟法第449條第1項
    、第2項、第78條，判決如主文。
中　　華　　民　　國　　94　　年　　6 　　月　　9  　　日
                           民事第二庭
                                審判長法官  簡色嬌
                                法      官  謝靜雯
                                法      官  朱玲瑤
以上正本證明與原本無異。
不得上訴。
中　　華　　民　　國　　94　　年　　6 　　月　　9  　　日
                                書  記  官  黃英彥
